臺灣嘉義地方法院刑事判決　　　　　　 99年度交易字第342號
公　訴　人　臺灣嘉義地方法院檢察署檢察官
被　　　告　賴成鍊
選任辯護人　林琦勝律師
　　　　　　嚴庚辰律師
上列被告因過失傷害案件，經檢察官提起公訴（99年度偵字第
2060號），本院判決如下：
    主      文
賴成鍊犯過失傷害致人重傷罪，處有期徒刑伍月，如易科罰金，
以新臺幣壹仟元折算壹日。
    犯 罪 事 實
一、賴成鍊於民國99年1月27日下午6時30分許，駕駛車牌號碼
    MAQ-910號重型機車，沿嘉義縣水上鄉縣道台163線公路由西
    向東行駛，行經嘉義縣水上鄉南和村南靖68之1號前時，應
    注意車前狀況，採取必要的安全措施，而依當時天候陰、夜
    間有照明、柏油路面乾燥、無缺陷、無障礙物，視距良好，
    並無不能注意之情事，適有行人王黃春玉自水上鄉南和村南
    靖68之1號對面穿越道路欲返家，賴成鍊竟疏未注意車前狀
    況，撞上路段中穿越道路之行人王黃春玉，致王黃春玉倒地
    ，送醫救助發現受有兩側外傷性顱內出血、右側肋骨骨折併
    血胸，因王黃春玉硬腦膜下出血、蜘蛛網膜下腔出血、續發
    性巴金森氏病及重大創傷嚴重程度分數達十六分以上，雖經
    開刀治療，仍有意識障礙、四肢僵硬無力之重傷害。賴成鍊
    於肇事後，報案人或勤指中心轉來資料未報名肇事人姓名，
    處理本件事故之司法警察前往被告就醫之嘉義基督教醫院處
    理時，坦承肇事願意接受裁判。
二、案經被害人王黃春玉之配偶王廣訴由嘉義縣警察局水上分局
    報請臺灣嘉義地方法院檢察署檢察官偵查起訴。
    理      由
壹、證據能力部分：
一、按公務員職務上製作之紀錄文書、證明文書，除顯有不可信
    之情況外，得為證據，此見刑事訴訟法第159條之4第1款規
    定即明。前揭用以證明文書所載事項真實性，雖因公務員依
    其職權所為，且與其責任、信譽攸關，認該等文書正確性甚
    高，法律特設以傳聞法則之例外規定，然仍應由法官依個案
    判斷有無顯不可信之情況。查道路交通事故處理辦法第10條
    第1項規定：「警察機關對道路交通事故現場，應就下列事
    項詳加勘察、蒐證、詢問關係人，據以分析研判：一、事故
    地點、通向、交通情況及周圍環境狀況。二、地面因事故形
    成之各項痕跡及散落物狀況。三、駕駛人身心狀況與人、車
    損傷之痕跡、程度及附著物之狀況。四、事故當事人、車輛
    位置及形態。五、事故過程中之人、車動態及各關係地點。
    前項各款之勘察、蒐證，應儘量使事故當事人及證人在場說
    明，並以現場圖及攝影作成紀錄，詳實填寫道路交通事故調
    查報告表，對事故當事人及證人陳述作成紀錄或筆錄。現場
    圖由當事人或在場人簽名。事故當事人因故無法在場陳述事
    故發生情形或其陳述內容有再查證必要者，警察機關得通知
    車輛所有人、當事人或相關人員到場說明。」等語。依此規
    定，交通事故現場圖，乃警察機關獲知道路交通事故後，迅
    即行政處置，現場完成勘察、蒐證、分析研判而作成，除事
    故當事人因故無法在場陳述外，應由當事人或在場人簽名，
    加以認證。又道路交通事故處理規範第10條就交通事故處理
    關於「現場測繪」，其中第2款關於現場測繪圖表使用：「
    1.現場測繪為能符合『迅速』的處理原則，處理人員得在現
    場勘察之同時先行繪製現場草圖，俟現場管制撤除，恢復交
    通後，再依據草圖之紀錄，繪製成正式現場圖。2.當場繪製
    之現場(草)圖，應由當事人或在場人認定簽證。當事人無法
    當場簽證或拒簽者，應將其原因註記於圖上，其於事後補行
    簽證者亦同，並應記明補簽證日期及地點。3.現場草圖經當
    事人簽章後，應併正式現場圖存查，不得再任意塗改。如有
    更正仍應留存原字跡，更改處應請肇事當事人捺印簽證，並
    禁止使用修正液。4.交通事故案件移送鑑定、偵審或當事人
    請求影印交付現場圖者，均提供正式現場圖，鑑定、偵審中
    如有疑義，再提供現場草圖供鑑定委員、檢察官或法官參考
    。」等節，均有明確規範，俾交通員警藉由法定程序之遵行
    ，確保道路交通事故現場圖之真實性與確定性。查本件附卷
    之道路交通事故現場圖，依序分別為99年2月5日、99年2月6
    日及99年5月25日繪製（見偵2060號卷第32頁、警卷第7頁及
    交查993號卷第8頁），姑不論前揭現場圖既未經當事人認定
    簽章、補簽或記名未能簽名之原因，已與法有違；前述3者
    ，究何者為草圖何者為正式現場圖，亦因前揭現場圖所繪血
    跡、刮地痕位置、刮地痕、油漬、拖鞋之有無不同，而陷入
    混沌不明。而證人即繪製前揭現場圖之員警張偉傑於本院審
    理時，證稱：「本件會有這樣的情形發生（3份現場圖）是
    因為派出所先去，畫了1張現場草圖，他們回到派出所之後
    ，我再過去，當天我在那邊又畫了1張草圖，因為有2張草圖
    ，所以才會發生現場圖不一致。」、「因為我自己畫的圖跟
    派出所畫的我都要參考，而且還要配合我和派出所的現場照
    片來看，所以現場圖很不好畫，後來對方質疑現場圖，所以
    才要再修改，只是畫得更詳細一點。」、「（最後一份是你
    把所有可能的、現場發現的跡證都畫在現場圖上？）是。」
    、「（是包含可能跟本件無關的也畫在現場圖上？）這我不
    能確定。」等語，勾稽證人前述情節，其未能詳加勘察、蒐
    證現場各項跡證及訊問關係人之專業分析研判，而擺盪於分
    由2人製作之草圖及事故關係人之意見。而前揭草圖2紙，既
    未併正式現場圖存查，迄今猶未能提出前揭草圖說明其更正
    處及更正源由，致無從架構前揭3紙現場圖繪製內容歧異之
    梗概，已使本件現場繪製橫生偏差，而不具有可信性，自難
    認有證據能力。
二、另被告以外之人於審判外之陳述，雖不符刑事訴訟法第159
    條之1至第159條之4之規定，而經當事人於審判程序同意作
    為證據，法院審酌該言詞陳述或書面陳述作成時之情況，認
    為適當者，亦得為證據。當事人、代理人或辯護人於法院調
    查證據時，知有第159條第1項不得為證據之情形，而未於言
    詞辯論終結前聲明異議者，視為有前項之同意，刑事訴訟法
    第159條之5定有明文。查本件被告賴成鍊及辯護人於言詞辯
    論終結前，對於下述本院採為認定犯罪事實依據之各項供述
    證據，均未就證據能力聲明異議，復經本院於審理時逐一提
    示予被告、辯護人及公訴人表示意見，本院審酌該等供述證
    據之取得過程並無瑕疵，與本案待證事實間復具有相當之關
    聯性，以之為本案證據並無不當，自得採為本件認定犯罪事
    實之依據。
貳、事實認定部分：
一、訊據被告固承認於上開時間，騎乘上開機車，行經嘉義縣水
    上鄉南和村南靖68之1號前發生車禍，現場除伊人車倒地外
    ，另有被害人王黃春玉倒臥在地並受有傷害等事實不諱，惟
    矢口否認有何過失致重傷害之犯行，辯稱暨辯護人辯護意旨
    略以：伊是被人從後側或左側撞擊才倒在案發現場附近，伊
    並未撞到被害人。再從車禍當時，伊亦受有頭部左側顴骨骨
    折，可說明伊倒地前先受到外力撞擊。況伊機車前輪並沒有
    明顯的毀損或撞擊痕跡，也足排除是伊撞到被害人。伊認為
    肇事現場有另一部機車先撞上被害人，被害人才撞上伊而肇
    致系爭交通事故。縱無法認定案發當時有另一部機車先撞上
    被害人，亦可能係被害人趕回家中、穿越道路而突然衝出，
    伊在自己車道上依規定行駛，對於突然衝出的被害人並無預
    見的可能，應認為無過失云云。
二、經查：
  (一)被害人王黃春玉在其住家即嘉義縣水上鄉南和村南靖68之1
    號前遭車輛撞擊倒地，送醫救助發現受有兩側外傷性顱內出
    血、右側肋骨骨折併血胸，因硬腦膜下出血、蜘蛛網膜下腔
    出血、續發性巴金森氏病及重大創傷嚴重程度分數達十六分
    以上，雖經開刀治療，仍有意識障礙、四肢僵硬無力之重傷
    害等情，有現場照片、嘉義縣警察局指揮中心受理110報案
    紀錄單、嘉義縣消防局99年6月4日嘉縣消護字第0990021356
    號函送之救護紀錄表各1份、臺灣嘉義地方法院檢察署現場
    勘察照片4張、長庚醫療財團法人嘉義長庚紀念醫院（下稱
    嘉義長庚醫院）99年2月2日、99年3月22日診斷證明書2紙及
    衛生署嘉義醫院99年4月26日診斷證明書1紙在卷可考（見警
    卷第10-14、18頁、交查993號卷第11、12、14、15、24頁、
    偵卷第29、43頁），並經本院調取嘉義長庚醫院病歷資料等
    件附卷足憑，由被害人所受傷勢非輕之情狀，顯然遭不小之
    外力撞擊。參諸證人即案發當時距事故現場約5、60公尺處
    之證人翁金典於本院審理時，證稱：當時正在泡茶，聽見「
    喀」的聲音，接著聽到有人說發生車禍，伊趕往現場，自鹿
    草往水上方向觀看，先看到被害人倒在道路中央分向線附近
    ，再看到被告坐在路邊還未裝設完成之電線桿基座上面，往
    前5、6公尺則有一部倒地的機車。現場共有傷者一男一女及
    倒地的機車一部。在伊聽到「喀」的撞擊聲到伊前往肇事現
    場時隔5、6分鐘間，並沒有再聽到其他聲音等語（見本院卷
    98-102頁），則肇事現場雖無人目睹事發經過，然證人翁金
    典於劇烈撞擊聲響後，短短5、6分鐘間，即見現場倒臥一男
    一女傷者及倒地機車一部，顯可推定被害人應與倒地機車發
    生碰撞為本件事故之肇事原因。
  (二)被告雖以上情置辯，惟查：
  1.嘉義縣警察局指揮中心於99年1月27日18時13分受理民眾110
    報案後，隨即通知嘉義縣消防局派員前往救護傷者，嘉義縣
    消防局第二大隊水上分隊指派隊員陳永興於同日18時19分抵
    達現場，將被害人送往嘉義長庚醫院；嗣得知傷者兩名，復
    由嘉義縣消防局第三大隊三和救助分隊指派隊員魏嘉德於同
    日18時24分抵達現場，將被告送往財團法人嘉義基督教醫院
    （下稱嘉義基督教醫院）等情，分別有救護紀錄表2紙在卷
    可查（見交查993號卷第24頁及本院卷第105頁）。證人陳永
    興於本院審理時，證述伊抵現場看見一名老婦人倒臥路中，
    就先救護此名傷者，也僅看到一部機車倒地，後來另一部救
    護車到場，才知道有另名傷者等語；證人魏嘉德亦當庭證稱
    伊現場救護男性傷者，該男性傷者意識尚可與之對話，惟並
    未聽聞事發經過等節（見本院卷第91-97頁），由事故甫發
    生後即前往現場證人證述情節，均無法佐證現場除被告外，
    另有其他機車行經肇事現場。而證人官福雄雖未目睹事故發
    生經過，然肇事未久，伊正好自水上騎機車往鹿草方向而來
    ，靠近事故現場圖中皆未發現對向有其他車輛駛去乙情（見
    交查1863號卷第14、15頁），亦排除肇事車輛有第二部機車
    之可能性。此適足以說明本件迭送臺灣省嘉雲區車輛行車事
    故鑑定委員會、臺灣省車輛行車事故覆議鑑定委員會及交通
    大學鑑定，均以僅有被告一方陳詞，跡證不全，而無從認定
    本件是否有（除被告騎乘系爭機車外）另一部機車肇事乙情
    ，有前揭鑑定委員會、覆議鑑定委員會及交通大學函覆意見
    可考（見交查993號卷第40頁、本院卷第157、165頁）。本
    件既未能發現有其他車輛介入其間，被告亦無法指出調查途
    徑，尚難採信被告所辯另有其他車輛亦為肇事原因之辯詞。
  2.被害人因前揭事故緊急送醫，呈現兩側外傷性顱內出血、右
    側肋骨骨折併血胸等傷害，有嘉義長庚醫院診斷證明書1紙
    附卷可證（見警卷第18頁），以被害人肇事當時徒步、身高
    146.5公分、體重56公斤（見被害人病歷資料之出院病歷摘
    要第2頁）；被告則騎乘機車駛行肇事地點，雙方碰撞當下
    ，兩者（被害人與被告之人車相較）重量、向前衝力（撞擊
    力）有顯然差距。況被害人近70高齡，又有糖尿病病史，縱
    如被告所述肇事當時被害人急速前行，被告既維持時速40公
    里之速度駛行，殊難想像在兩者衝撞力顯然懸殊之條件下，
    被告人車會因被害人徒步前進而遭撞飛倒地，或因被害人飛
    奔碰撞而造成被告受有頭部外傷併左眼瘀青、眼瞼裂傷約5
    公分、左顳及顴骨骨折、左胸及左腰挫傷等傷害（見偵卷第
    30頁，被告所提出診斷證明書），是被告此部分辯解，亦難
    採信。
  (三)按汽車駕駛人行車時，應注意車前狀況，隨時採取必要安全
    措施，道路交通安全規則第94條第3項訂有明文，被告駕車
    自應注意上述道路交通安全規定。查本件被害人既為高齡老
    人，原有糖尿病宿疾，行動緩慢，縱有夜間於路段中穿越道
    路、未注意左右來車之不當，然依現場照片可知，肇事當時
    並無強風暴雨，夜間有照明、柏油路面、路面乾燥、無缺陷
    ，亦無障礙物，並無不能注意之情形，被告駛至肇事地點前
    ，當無不能發現前方步行穿越道路之被害人之可能。是本件
    被告行經上開路段，應注意車前狀況，以防止車禍之發生，
    其竟疏未注意及此，即貿然前進，致碰撞被害人而肇事，其
    有過失甚為顯然。再被害人因本件車禍致有如犯罪事實欄所
    述之傷害，則被告之過失行為，與被害人之重傷害結果間，
    具有相當因果關係，應堪認定。從而，本件事證明確，被告
    犯行堪以認定，應依法論科。
三、核被告所為，係犯刑法第284條第1項後段之過失重傷害罪。
    又被告於肇事後，報案人或勤指中心轉來資料未報名肇事人
    姓名，處理本件事故之司法警察前往被告就醫之嘉義基督教
    醫院處理時，被告當場承認為肇事人之一等情，有嘉義縣警
    察局道路交通事故談話紀錄表可考（警卷所附交通事故肇事
    人自首情形紀錄表勾選肇事人親自或託人報警，並已報名肇
    事人姓名、地點、請警方前往處理之選項，顯然有誤），是
    被告此舉當認合於自首要件，爰依刑法第62條前段之規定，
    減輕其刑。
四、審酌被告因疏未注意，致生本件事故，造成被害人受有重傷
    害之程度，事後除否認犯行外，迄今猶未與被害人家屬達成
    和解，取得諒解；惟其並無前科，有臺灣高等法院被告前案
    紀錄表在卷可查，並衡及被害人與有過失，及家庭生活、經
    濟收入等一切情況，量處如主文所示之刑，並諭知易科罰金
    之折算標準。
據上論斷，應依刑事訴訟法第299條第1項前段，刑法第284條第1
項後段、第62條前段、第41條第1項前段，刑法施行法第1條之1
第1項、第2項前段，判決如主文。
本案經檢察官楊騏嘉到庭執行職務。
中    華    民    國   100    年    10    月    31    日
                  刑事第四庭    法  官  王慧娟
以上正本證明與原本無異。
如不服本判決應於收受判決後10日內向本院提出上訴書狀，並應
敘述具體理由；其未敘述上訴理由者，應於上訴期間屆滿後20日
內向本院補提理由書（均須按他造當事人之人數附繕本）「切勿
逕送上級法院」。告訴人或被害人如對於本判決不服者，應具備
理由請求檢察官上訴，其上訴期間之計算係以檢察官收受判決正
本之日期為準。
中    華    民    國   100    年    10    月    31    日
                                 書記官  高文靜
附錄本案法條：
中華民國刑法第284條第1項
因過失傷害人者，處 6 月以下有期徒刑、拘役或 5 百元以下罰
金，致重傷者，處 1 年以下有期徒刑、拘役或 5 百元以下罰金
。